ACORDAO-COMPLETO-2548617

ACÓRDÃO 6486/2022 ATA 36/2022 - SEGUNDA CÂMARA

VISTOS, relatados e discutidos estes autos de Tomada de Contas Especial instaurada pela Caixa Econômica Federal, mandatária na Secretaria Executiva do Ministério das Cidades (extinta) , em desfavor de José Maria Bessa de Oliveira, em razão da não comprovação da regular aplicação dos recursos repassados por meio do Contrato de Repasse CR.NR.0195927-05, firmado entre o Ministério das Cidades e o Município de Porto Grande - AP, para a construção das obras de "drenagem com meio-fio, linha d'água e pavimentação em ruas e avenidas do Distrito do Cupixi, no Município de Porto Grande/AP";
ACORDAM os Ministros do Tribunal de Contas da União, reunidos em Sessão de 2ª Câmara, diante das razões expostas pelo Relator, com fundamento nos arts. 1º, inciso I; 12, § 3º; 16, inciso III, alíneas "b" e "c"; 19; 23, inciso III; e 28, inciso II, da Lei 8.443/92, c/c os arts. 209, 210 e 214, inciso III, alínea "a"; e 267 do Regimento Interno do Tribunal, em:
9.1. considerar revéis os responsáveis José Maria Bessa de Oliveira e ECA - Construções e Serviços Ltda.;
9.2. julgar irregulares as contas de José Maria Bessa de Oliveira e ECA - Construções e Serviços Ltda., condenando-os, solidariamente, ao pagamento das importâncias abaixo especificadas, fixando-lhes o prazo de 15 (quinze) dias, a contar da notificação, para que comprovem, perante o Tribunal (art. 214, III, a, do Regimento Interno) , o recolhimento da referida quantias aos cofres do Tesouro Nacional, atualizadas monetariamente e acrescidas dos juros de mora, calculados a contar das datas indicadas até o dia do efetivo recolhimento do débito, na forma prevista na legislação em vigor:
	Data de ocorrência
	Valor histórico (R$) 

	26/12/2007
	89.541,00

	3/12/2008
	87.336,40

	4/3/2010
	55.721,00

	17/2/2012
	75.316,98

	11/4/2012
	60.432,27

	20/6/2012
	80.851,24

9.3. aplicar, individualmente, ao Sr. José Maria Bessa de Oliveira e à empresa ECA - Construções e Serviços Ltda., a multa prevista no art. 57 da Lei 8.443/1992, no valor de R$ 100.000,00 (cem mil reais) , fixando-lhes o prazo de 15 (quinze) dias, a contar da notificação, para que comprovem, perante o Tribunal, o recolhimento das respectivas dívidas ao Tesouro Nacional, atualizadas monetariamente a contar da data deste Acórdão até o dia o efetivo recolhimento, caso não sejam pagas no prazo ora fixado, na forma da legislação em vigor;
9.4. autorizar, desde logo, nos termos dos arts. 26 e 28, inciso II, da Lei 8.443/1992:
9.4.1. o pagamento das dívidas em até 36 (trinta e seis) parcelas mensais e consecutivas, se solicitado pela responsável, fixando-se o vencimento da primeira em 15 (quinze) dias, a contar do recebimento da notificação, e o das demais a cada 30 (trinta) dias, devendo incidir sobre cada uma delas os encargos legais devidos, na forma prevista na legislação em vigor, sem prejuízo ao vencimento antecipado do saldo devedor em caso de não comprovação do recolhimento de qualquer parcela, conforme prevê o art. 217, § 2º, do Regimento Interno deste Tribunal;
9.4.2. a cobrança judicial das dívidas, caso não atendida a notificação;
9.5. dar ciência desta deliberação aos responsáveis e ao Procurador-Chefe da Procuradoria da República no Estado do Amapá, para as providências que entender cabíveis.

TOMADA DE CONTAS ESPECIAL. TCE instaurada pelo(a) Caixa Econômica Federal (mandatária no(a) Secretaria Executiva do Ministério das Cidades) em razão de Não comprovação da regular aplicação dos recursos repassados pela União, Contrato de repasse CR.NR.0195927-05, firmado com o/a MINISTERIO DAS CIDADES, Siafi/Siconv 581348, função URBANISMO, que teve como objeto Drenagem com meio-fio, linha d'água e pavimentação em ruas e avenidas do distrito do Cupixi, no município de Porto Grande/AP (nº da TCE no sistema: 1510/2018).

Segunda Câmara

Município de Porto Grande - AP.

3. Interessados/Responsáveis:
3.1. Interessado: Caixa Econômica Federal (00.360.305/0001-04).
3.2. Responsáveis: ECA - Construções e Serviços Ltda. (14.541.874/0001-60); José Maria Bessa de Oliveira (XXX.632.802-XX).

13.1. Ministros presentes: Bruno Dantas (Presidente), Augusto Nardes, Aroldo Cedraz (Relator) e Antonio Anastasia.
13.2. Ministro-Substituto presente: Marcos Bemquerer Costa.

AROLDO CEDRAZ

Adoto, como Relatório, e transcrevo a seguir a instrução de peça 97, com a qual anuiu o corpo dirigente da SecexTCE (peças 98 e 99) , bem como o Ministério Público junto ao Tribunal (peça 100) :
INTRODUÇÃO
1.	Cuidam os autos de tomada de contas especial instaurada pela Caixa Econômica Federal (mandatária na Secretaria Executiva do Ministério das Cidades (extinta) , em desfavor de José Maria Bessa de Oliveira (CPF: XXX.632.802-XX) , em razão da não comprovação da regular aplicação dos recursos repassados por meio do Contrato de repasse CR.NR.0195927-05, registro Siafi 581348 (peça 22) , firmado entre o Ministério das Cidades e o Município de Porto Grande - AP, para a construção das obras de "drenagem com meio-fio, linha d'água e pavimentação em ruas e avenidas do Distrito do Cupixi, no Município de Porto Grande/AP".
HISTÓRICO
2.	Em 28/3/2018, com fundamento na IN/TCU 71/2012, alterada pela IN/TCU 76/2016, e DN/TCU 155/2016, o dirigente da instituição Caixa Econômica Federal (mandatária no (a) Secretaria Executiva do Ministério das Cidades (extinta) autorizou a instauração da tomada de contas especial (peça 1) . O processo foi registrado no sistema e-TCE com o número 1510/2018.
3.	O Contrato de repasse de registro Siafi 581348 foi firmado no valor de R$ 557.470,80, sendo R$ 487.500,00 à conta do concedente e R$ 69.970,80 referentes à contrapartida do convenente. Teve vigência de 21/12/2006 a 31/1/2015, com prazo para apresentação da prestação de contas em 1/4/2015. Os repasses efetivos da União totalizaram R$ 415.147,85 (peça 64) .
4.	A prestação de contas e complementações enviadas foram analisadas por meio dos documentos constantes nas peças 2, 3 e 38 a 64.
5.	O fundamento para a instauração da Tomada de Contas Especial, conforme consignado na matriz de responsabilização elaborada pelo tomador de contas, foi a constatação da seguinte irregularidade: 
O motivo para a instauração da presente Tomada de Contas Especial foi a não execução total do objeto pactuado. Embora o Convenente tenha executado 93,03% o quantitativo por si só não é capaz de dotar o empreendimento de funcionalidade e, portanto, não gera benefício à população alvo, resultando em dano ao erário decorrente da ausência de funcionalidade do objeto parcialmente executado.
6.	Os responsáveis arrolados na fase interna foram devidamente comunicados e, diante da ausência de justificativas suficientes para elidir a irregularidade e da não devolução dos recursos, instaurou-se a tomada de contas especial.
7.		No relatório (peça 69) , o tomador de contas concluiu que o prejuízo importaria no valor original de R$ 415.147,85, imputando-se a responsabilidade a José Maria Bessa de Oliveira, prefeito no período de 1/1/2005 a 31/12/2008, 1/1/2009 a 31/12/2012 e 1/1/2017 a 31/12/2020, na condição de dirigente e Antônio de Sousa Pereira, PREFEITO, no período de 1/1/2013 a 31/12/2016, na condição de prefeito sucessor. 
8.		Em 8/4/2020, a Controladoria-Geral da União emitiu o relatório de auditoria (peça 72) , em concordância com o relatório do tomador de contas. O certificado de auditoria e o parecer do dirigente do órgão de controle interno concluíram pela irregularidade das presentes contas (peças 73 e 74) .
9.		Em 12/5/2020, o ministro responsável pela área atestou haver tomado conhecimento das conclusões contidas no relatório e certificado de auditoria, bem como do parecer conclusivo do dirigente do órgão de controle interno, manifestando-se pela irregularidade das contas, e determinou o encaminhamento do processo ao Tribunal de Contas da União (peça 75) .
10.	Na instrução inicial (peça 79) , analisando-se os documentos nos autos, concluiu-se pela necessidade de realização de citação para a seguinte irregularidade: 
10.1.	Irregularidade 1: imprestabilidade do objeto do Contrato de Repasse 195.027-05/2006, sem aproveitamento útil da parcela executada, por motivo de inexecução parcial e execução com falhas técnicas ou de qualidade.
10.1.1.		Evidências da irregularidade: documentos técnicos presentes nas peças 1, 2, 3, 4, 6, 7, 22, 37, 38, 39, 40, 41, 44, 45, 46, 47, 48, 49, 50, 51, 52, 53, 54, 55, 56, 57, 58, 59, 60 e 61.
10.1.2.		Normas infringidas: Art. 37, caput, c/c o art. 70, parágrafo único, da Constituição da República Federativa do Brasil; art. 93, do Decreto-lei 200/1967; art. 66, do Decreto 93.872/1986; Cláusulas Primeira e Segunda do Contrato de Repasse nº 195.027-05/2006.
10.2.		Débitos relacionados aos responsáveis Eca - Construções e Serviços Ltda. (CNPJ: 14.541.874/0001-60) e José Maria Bessa de Oliveira (CPF: XXX.632.802-XX) :
	Data de ocorrência
	Valor histórico (R$) 

	26/12/2007
	89.541,00

	3/12/2008
	87.336,40

	4/3/2010
	55.721,00

	17/2/2012
	75.316,98

	11/4/2012
	60.432,27

	20/6/2012
	80.851,24

10.2.1.		Cofre credor: Tesouro Nacional.
10.2.2.		Responsável: José Maria Bessa de Oliveira (CPF: XXX.632.802-XX) .
10.2.2.1.	Conduta: deixar de tomar as providências necessárias ao saneamento das falhas técnicas e da execução de baixa qualidade indicadas no relatório de acompanhamento de execução das obras objeto do Contrato de Repasse nº 195.027-05/2006 (Peça 41) e na Nota Técnica acostada à Peça 3, restando imprestável e sem aproveitamento à população local a parcela executada.
10.2.2.2.	Nexo de causalidade: A ausência das providências necessárias ao saneamento das falhas técnicas apontadas pela fiscalização da Caixa, como a complementação dos serviços de drenagem (bocas de lobo) e a correção dos serviços de execução de meios-fios com a correta implementação da linha d'água e a consequente execução da rede de drenagem de forma apropriada, mostrou-se decisivas para a consumação do dano indicado nos autos, vez que a execução deficiente dos mencionados serviços resultou na deterioração precoce da parcela executada e na impossibilidade de aplicação final do revestimento asfáltico, de sorte que os serviços executados ficaram expostos à deterioração decorrente da ação das intempéries locais e, ao final e ao cabo, resultaram no completo desperdício dos recursos federais, conforme apontado no relatório fotográfico consignado na Nota Técnica à Peça 3.
10.2.2.3.	Culpabilidade: não há excludentes de ilicitude, de culpabilidade e de punibilidade; é razoável supor que o responsável tinha consciência da ilicitude de sua conduta; era exigível conduta diversa da praticada, qual seja, tomar todas ao providências necessárias ao saneamento das falhas apontadas pela fiscalização da Caixa e à regular continuidade da execução do objeto do ajuste. 
10.2.3.	Responsável: Eca - Construções e Serviços Ltda. (CNPJ: 14.541.874/0001-60) .
10.2.3.1.	Conduta: receber pagamentos por serviços executados com falhas técnicas e/ou de qualidade.
10.2.3.2.	Nexo de causalidade: o recebimento do pagamento por serviços executados com falhas técnicas e/ou de qualidade, no âmbito do objeto do Contrato de Repasse 195.027-05/2006, acarretou a ausência do benefício social esperado, resultando em dano ao erário correspondente à integralidade dos recursos federais repassados.
10.2.3.3.	Culpabilidade: não há excludentes de ilicitude, de culpabilidade e de punibilidade; é razoável supor que o administrador responsável pela pessoa jurídica tinha consciência da ilicitude de sua conduta; era exigível conduta diversa da praticada, qual seja, tomar todas ao providências necessárias ao saneamento das falhas técnicas e/ou de qualidade dos serviços executados, com vistas à continuidade da execução do objeto do instrumento. 
11.	Encaminhamento: citação.
12.	Apesar de o tomador de contas não haver incluído ECA - Construções e Serviços Ltda. como responsável neste processo, após análise realizada sobre a documentação acostada aos autos, conclui-se que sua responsabilidade deve ser incluída, uma vez que há evidências de que tenha tido participação na irregularidade aqui verificada.
13.	Apesar de o tomador de contas haver incluído Antônio de Sousa Pereira como responsável neste processo, após análise realizada sobre a documentação acostada aos autos, sua responsabilidade deixou de ser incluída nos autos, uma vez que não há evidências de que tenha tido participação na irregularidade aqui verificada.
14.	Em cumprimento ao pronunciamento da unidade (peça 81) , foi efetuada citação dos responsáveis, nos moldes adiante:
a)	 José Maria Bessa de Oliveira - promovida a citação do responsável, conforme delineado adiante:
	Comunicação: Ofício 41727/2021 - Seproc (peça 85) 
Data da Expedição: 6/9/2021
Data da Ciência: 22/9/2021 (peça 87) 
Nome Recebedor: Chrystiane Sousa Oliveira
Observação: Ofício enviado para o endereço do responsável, conforme pesquisa na base de dados no sistema da Receita Federal, custodiada pelo TCU.
Fim do prazo para a defesa: 7/10/2021
	
b)	 Eca - Construções e Serviços Ltda. - promovida a citação do responsável, conforme delineado adiante:
	Comunicação: Ofício 41728/2021 - Seproc (peça 84) 
Data da Expedição: 6/9/2021
Data da Ciência: não houve (Mudou-se) (peça 86) 
Observação: Ofício enviado para o endereço do responsável, conforme pesquisa na base de dados no sistema da Receita Federal, custodiada pelo TCU .
	
	Comunicação: Ofício 61554/2021 - Seproc (peça 90) 
Data da Expedição: 5/11/2021
Data da Ciência: 19/11/2021 (peça 92) 
Nome Recebedor: Jarlando T. Almeida
Observação: Ofício enviado para o endereço do responsável, conforme pesquisa na base de dados no sistema do Renach, custodiada pelo TCU.
Fim do prazo para a defesa: 4/12/2021
	
	Comunicação: Ofício 61555/2021 - Seproc (peça 89) 
Data da Expedição: 5/11/2021
Data da Ciência: não houve (Número inexistente) (peça 91) 
Observação: Ofício enviado para o endereço do responsável, conforme pesquisa na base de dados no sistema do TSE, custodiada pelo TCU .
	
	Comunicação: Edital 0123/2022 - Seproc (peça 94) 
Data da Publicação: 28/1/2022 (peça 95) 
Fim do prazo para a defesa: 12/2/2022
	
15.	Conforme Despacho de Conclusão das Comunicações Processuais (peça 96) , as providências inerentes às comunicações processuais foram concluídas. 
16.	Transcorrido o prazo regimental, os responsáveis José Maria Bessa de Oliveira e Eca - Construções e Serviços Ltda. permaneceram silentes, devendo ser considerados revéis, nos termos do art. 12, § 3º, da Lei 8.443/1992.
ANÁLISE DOS PRESSUPOSTOS DE PROCEDIBILIDADE DA IN/TCU 71/2012
Avaliação de Viabilidade do Exercício do Contraditório e Ampla Defesa
17.	Verifica-se que não houve o transcurso de mais de dez anos desde o fato gerador sem que tenha havido a notificação dos responsáveis pela autoridade administrativa federal competente (art. 6º, inciso II, c/c art. 19 da IN/TCU 71/2012, modificada pela IN/TCU 76/2016) , uma vez que o fato gerador da irregularidade sancionada ocorreu em 20/6/2012, e os responsáveis foram notificados sobre a irregularidade pela autoridade administrativa competente conforme segue:
17.1.	José Maria Bessa de Oliveira, por meio do ofício acostado à peça 9, recebido em 22/2/2018, conforme AR (peça 10) .
17.2.	ECA - Construções e Serviços Ltda., responsável não notificado na fase interna.
Valor de Constituição da TCE 	
18.	Verifica-se, ainda, que o valor atualizado do débito apurado (sem juros) em 1/1/2017 é de R$ 689.047,18, portanto superior ao limite mínimo de R$ 100.000,00, na forma estabelecida conforme os arts. 6º, inciso I, e 19 da IN/TCU 71/2012, modificada pela IN/TCU 76/2016. 
OUTROS PROCESSOS/DÉBITOS NOS SISTEMAS DO TCU COM OS MESMOS RESPONSÁVEIS
19.	Informa-se que foi (ram) encontrado (s) processo (s) no Tribunal com os mesmos responsáveis:
	Responsável
	Processo

	José Maria Bessa de Oliveira
	Processo 026.249/2020-0 [TCE, aberto, "TCE instaurada pelo (a) FUNDO NACIONAL DE SAÚDE - MS em razão de Não comprovação da regular aplicação dos recursos repassados pela União, função SAUDE, para atendimento à/ao Atenção Básica|PAB Variável|Saúde da Família- SF (nº da TCE no sistema: 3768/2019) "]
Processo 009.065/2017-2 [TCE, aberto, "TOMADA DE CONTAS ESPECIAL PROTEÇÃO SOCIAL BÁSICA E PROTEÇÃO SOCIAL ESPECIAL - PSB/PSE."]
Processo 020.115/2016-4 [TCE, aberto, "Convênio 135/2003 (Siafi 490161) . Objeto: Execução do sistema de drenagem para o controle de malária em Porto Grande/AP"]
Processo 009.519/2016-5 [TCE, aberto, "Proteção Social Básica e Proteção Social Especial. Exercício: 2008"]
Processo 038.158/2019-1 [CBEX, encerrado, "Cobrança Executiva de multa originária do (s) AC (s) AC-10345-45/2017-2C , referente ao TC Processo 014.534/2016-9"]
Processo 038.157/2019-5 [CBEX, encerrado, "Cobrança Executiva de débito originária do (s) AC (s) AC-10345-45/2017-2C , referente ao TC Processo 014.534/2016-9"]
Processo 003.999/2020-3 [CBEX, encerrado, "Cobrança Executiva de débito originária do (s) AC (s) AC-108-1/2018-2C , referente ao TC Processo 009.519/2016-5"]
Processo 003.996/2020-4 [CBEX, encerrado, "Cobrança Executiva de multa originária do (s) AC (s) AC-108-1/2018-2C , referente ao TC Processo 009.519/2016-5"]
Processo 002.013/2019-3 [CBEX, encerrado, "Cobrança Executiva de débito originária do (s) AC (s) AC-114-1/2018-2C , referente ao TC Processo 020.115/2016-4"]
Processo 002.012/2019-7 [CBEX, encerrado, "Cobrança Executiva de multa originária do (s) AC (s) AC-114-1/2018-2C , referente ao TC Processo 020.115/2016-4"]
Processo 023.820/2015-2 [TCE, encerrado, "Convênio 1.353/2007 (Siafi/Siconv 629212) . Objeto: Sistema de abastecimento de água em Porto Grande/AP"]
Processo 003.555/2011-9 [REPR, encerrado, "OPERAÇÃO SANGUESSUGA. PREFEITURA MUNICIPAL DE PORTO GRANDE-AP. IRREGULARIDADE NA AQUISIÇÃO DE UMS DO CONV. 1666/2002-FNS (SIAFI. 455655) (PROCESSO ORIGINAL 25013.001262/2007-58) "]
Processo 014.534/2016-9 [TCE, aberto, "Proteção Social Básica (PSB) e Proteção Social Especial (PSE) . Exercício: 2011"]
Processo 023.841/2015-0 [TCE, aberto, "Convênio 808/2007 (Siafi/Siconv 629216) . Objeto: Sistema de abastecimento de água em Porto Grande-AP"]

20.		Informa-se que foi (ram) encontrado (s) débito (s) imputável (is) aos responsáveis no banco de débitos existente no sistema e-TCE:
	Responsável
	Débito inferior

	José Maria Bessa de Oliveira
	2576/2020 (R$ 13.858,81) - Dano inferior ao limite de instauração da TCE cadastrado

21.		A tomada de contas especial está, assim, devidamente constituída e em condição de ser instruída.
EXAME TÉCNICO
Da validade das notificações:
22.	Preliminarmente, cumpre tecer breves considerações sobre a forma como são realizadas as comunicações processuais no TCU. A esse respeito, destacam-se o art. 179, do Regimento Interno do TCU (Resolução 155, de 4/12/2002) e o art. 4º, inciso III, § 1º, da Resolução TCU 170, de 30 de junho de 2004, in verbis:
Art. 179. A citação, a audiência ou a notificação, bem como a comunicação de diligência, farse-ão:
I - mediante ciência da parte, efetivada por servidor designado, por meio eletrônico, fac-símile, telegrama ou qualquer outra forma, desde que fique confirmada inequivocamente a entrega da comunicação ao destinatário;
II - mediante carta registrada, com aviso de recebimento que comprove a entrega no endereço do destinatário;
III - por edital publicado no Diário Oficial da União, quando o seu destinatário não for localizado
 (...) 
Art. 3º As comunicações serão dirigidas ao responsável, ou ao interessado, ou ao dirigente de órgão ou entidade, ou ao representante legal ou ao procurador constituído nos autos, com poderes expressos no mandato para esse fim, por meio de:
I - correio eletrônico, fac-símile ou telegrama;
II - servidor designado;
III - carta registrada, com aviso de recebimento;
IV - edital publicado no Diário Oficial da União, quando o seu destinatário não for localizado, nas hipóteses em que seja necessário o exercício de defesa.
Art. 4º. Consideram-se entregues as comunicações:
I - efetivadas conforme disposto nos incisos I e II do artigo anterior, mediante confirmação da ciência do destinatário;
II - realizadas na forma prevista no inciso III do artigo anterior, com o retorno do aviso de recebimento, entregue comprovadamente no endereço do destinatário;
III - na data de publicação do edital no Diário Oficial da União, quando realizadas na forma prevista no inciso IV do artigo anterior.
§ 1º O endereço do destinatário deverá ser previamente confirmado mediante consulta aos sistemas disponíveis ao Tribunal ou a outros meios de informação, a qual deverá ser juntada ao respectivo processo.
 (...) 
23.	Bem se vê, portanto, que a validade da citação via postal não depende de que o aviso de recebimento seja assinado pelo próprio destinatário da comunicação, o que dispensa, no caso em tela, a entrega do AR em "mãos próprias". A exigência da norma é no sentido de o Tribunal verificar se a correspondência foi entregue no endereço correto, residindo aqui a necessidade de certeza inequívoca. 
24.	Não é outra a orientação da jurisprudência do TCU, conforme se verifica dos julgados a seguir transcritos:
São válidas as comunicações processuais entregues, mediante carta registrada, no endereço correto do responsável, não havendo necessidade de que o recebimento seja feito por ele próprio (Acórdão 3648/2013-TCU-Segunda Câmara, Relator José Jorge) ;
É prescindível a entrega pessoal das comunicações pelo TCU, razão pela qual não há necessidade de que o aviso de recebimento seja assinado pelo próprio destinatário. Entregandose a correspondência no endereço correto do destinatário, presume-se o recebimento da citação. (Acórdão 1019/2008-TCU-Plenário, Relator Benjamin Zymler) ;
As comunicações do TCU, inclusive as citações, deverão ser realizadas mediante Aviso de Recebimento - AR, via Empresa Brasileira de Correios e Telégrafos, bastando para sua validade que se demonstre que a correspondência foi entregue no endereço correto. (Acórdão 1526/2007-TCU-Plenário, Relator Aroldo Cedraz) .
25.	A validade do critério de comunicação processual do TCU foi referendada pelo Supremo Tribunal Federal, nos termos do julgamento do MS-AgR 25.816/DF, por meio do qual se afirmou a desnecessidade da ciência pessoal do interessado, entendendo-se suficiente a comprovação da entrega do "AR" no endereço do destinatário:
Ementa: agravo regimental. Mandado de segurança. Desnecessidade de intimação pessoal das decisões do tribunal de contas da união. art. 179 do regimento interno do TCU. Intimação do ato impugnado por carta registrada, iniciado o prazo do art. 18 da lei nº 1.533/51 da data constante do aviso de recebimento. Decadência reconhecida. Agravo improvido.
O envio de carta registrada com aviso de recebimento está expressamente enumerado entre os meios de comunicação de que dispõe o Tribunal de Contas da União para proceder às suas intimações.
O inciso II do art. 179 do Regimento Interno do TCU é claro ao exigir apenas a comprovação da entrega no endereço do destinatário, bastando o aviso de recebimento simples. 
Da revelia dos responsáveis José Maria Bessa de Oliveira e Eca - Construções e Serviços Ltda.
26.	No caso vertente, a citação de cada um dos responsáveis (José Maria Bessa de Oliveira e Eca - Construções e Serviços Ltda.) se deu em endereços provenientes de pesquisas de endereços realizadas pelo TCU (vide parágrafos acima) , porquanto, devido ao insucesso de realizar a citação em endereços constantes na base de dados da Receita custodiada pelo TCU, buscou-se a notificação em endereços provenientes das bases de dados públicas custodiadas pelo TCU (TSE e Renach) e das bases de dados do próprio TCU. A entrega dos ofícios citatórios nesses endereços não ficou comprovada, razão pela qual promoveu-se a notificação por edital publicado no Diário Oficial da União (peça 94) 
27.	Importante destacar que, antes de promover a citação por edital, para assegurar a ampla defesa, buscaram-se outros meios possíveis para localizar e citar os responsáveis, nos limites da razoabilidade, fazendo juntar aos autos informação comprobatória dos diferentes meios experimentados que restaram frustrados, tal como se demonstrou no item anterior da presente instrução (Acórdão 4851/2017-TCU-Primeira Câmara, Relator Augusto Sherman) .
28.	Desse modo, importa destacar que as tentativas notificações dos responsáveis na presente TCE foram processadas sob as seguintes condições:
28.1.	Responsável José Maria Bessa de Oliveira: (i) pesquisa na base de dados da Receita Federal à Peça 82 indicou o endereço "Av. Mario Cruz, nº 520, Centro - CEP 68997-000, Porto Grande - AP"; (ii) notificação do responsável realizada por meio do Ofício nº 41727/2021-TCU-Seproc, de 29/7/2021, à Peça 85, com o correspondente Aviso de Recebimento assinado por Chrystiane Sousa Oliveira, em 22/09/2021 (Peça 87) ;
28.2.	Responsável Eca - Construções e Serviços Ltda. (CNPJ 14.541.874/0001-60) : (i) pesquisa na base de dados da Receita Federal do Brasil à Peça 83 indicou o endereço "Avenida Raimundo Alves da Costa, 2800, Santa Rita - CEP 68901-256, Macapá - AP"; (ii) primeira notificação do responsável realizada por meio do Ofício nº 41728/2021-TCU/Seproc, de 29/7/2021, à Peça 84, tendo o correspondente Aviso de Recebimento sido devolvido com o motivo "mudou-se" (Peça 86) ; (iii) nova pesquisa realizada na base de dados dos Sistemas Corporativos do TCU à Peça 88, referente ao representante legal da empresa, Sr. Antônio Maria Saldanha de Brito, indicou os endereços "Avenida Treze de Setembro nº 2094, Buritizal - CEP 68902-865, Macapá - AP" e "Avenida Salgado Filho nº 812, Santa Rita - CEP 68901-281, Macapá - AP"; (iv) notificações endereçadas ao responsável por meio dos Ofícios 61555/2021-TCU/Seproc e 61554/2021-TCU/Seproc, ambos de 28/10/2021 (Peças 89 e 90) , tendo o primeiro aviso de recebimento sido devolvido com o motivo "não existe o número" (Peça 91) e o segundo Aviso de Recebimento sido assinado por Jarlando T. Almeida, em 19/11/2021 (Peça 92) ; (v) nos termos do Memorando-Circular nº 10/2018-Segecex, foi realizada a citação por edital do responsável, conforme o Edital nº 0123/2022-TCU/Seproc, de 22/1/2022 (Peça 94) , com a correspondente publicação consignada à Peça 95.
28.3.	Por essa linha, apresentam-se como válidos os procedimentos de notificação dos responsáveis, de sorte que, transcorrido o prazo regimental sem que tenham apresentado alegações de defesa e/ou comprovado o recolhimento das importâncias devida, devem ser considerados revéis perante o TCU, nos termos do art. 12, § 3º, da Lei nº 8.443, de 16 de julho de 1992, para todos os efeitos, dando-se prosseguimento ao processo. 
29.	Nos processos do TCU, a revelia não leva à presunção de que seriam verdadeiras todas as imputações levantadas contra os responsáveis, diferentemente do que ocorre no processo civil, em que a revelia do réu opera a presunção da verdade dos fatos narrados pelo autor (Acórdão 1009/2018-TCU-Plenário, Relator Bruno Dantas; 2369/2013-TCU-Plenário, Relator Benjamin Zymler e 2449/2013-TCU-Plenário, Relator Benjamin Zymler) . Dessa forma, a avaliação da responsabilidade do agente não pode prescindir da prova existente no processo ou para ele carreada. 
30.	Ao não apresentar sua defesa, os responsáveis deixaram de produzir prova da regular aplicação dos recursos sob sua responsabilidade, em afronta às normas que impõem aos gestores públicos a obrigação legal de, sempre que demandados pelos órgãos de controle, apresentar os documentos que demonstrem a correta utilização das verbas públicas, a exemplo do contido no art. 93 do Decreto-Lei 200/1967: "Quem quer que utilize dinheiros públicos terá de justificar seu bom e regular emprego na conformidade das leis, regulamentos e normas emanadas das autoridades administrativas competentes." 
31.	Mesmo as alegações de defesa não sendo apresentadas, considerando o princípio da verdade real que rege esta Corte, procurou-se buscar, em manifestações dos responsáveis na fase interna desta Tomada de Contas Especial, se havia algum argumento que pudesse ser aproveitado a seu favor. 
32.		No entanto, os responsáveis não se manifestaram na fase interna, não havendo, assim, nenhum argumento que possa vir a ser analisado e posteriormente servir para afastar as irregularidades apontadas.
33.	Em se tratando de processo em que a parte interessada não se manifestou acerca das irregularidades imputadas, não há elementos para que se possa efetivamente aferir e reconhecer a ocorrência de boa-fé na conduta dos responsáveis, podendo este Tribunal, desde logo, proferir o julgamento de mérito pela irregularidade das contas, conforme os termos dos §§ 2º e 6º do art. 202 do Regimento Interno do TCU. (Acórdão 2064/2011-TCU-Primeira Câmara (Relator Ubiratan Aguiar) , 6.182/2011-TCU-1ª Câmara (Relator Weber de Oliveira) , 4.072/2010-TCU-1ª Câmara (Relator Valmir Campelo) , 1.189/2009-TCU-1ª Câmara (Relator Marcos Bemquerer) , 731/2008-TCU-Plenário (Relator Aroldo Cedraz) .
34.	Por essa linha, ainda que os responsáveis não tenham se manifestado em nenhuma oportunidade no curso da presente TCE, observa-se que a instrução inicial à Peça 79 assinalou os principais pontos que conduziram à sua citação, conforme excerto a seguir transcrito:
20.	De acordo com as análises empreendidas nesta fase instrutória, a irregularidade descrita no relatório do tomador, bem como as respectivas condutas identificadas, que deram origem a esta TCE, podem ser melhor descritas da forma que se segue. A estrutura adotada nesta instrução reflete a matriz de responsabilização (peça logo anterior a esta nos autos do processo) : 
20.1.	Irregularidade 1: imprestabilidade do objeto do Contrato de Repasse 195.027-05/2006, sem aproveitamento útil da parcela executada, por motivo de inexecução parcial e execução com falhas técnicas ou de qualidade.
20.1.1.		Fundamentação para o encaminhamento: 
20.1.1.1.	Nos termos do Acórdão 11260/2018-TCU-Segunda Câmara:.
20.1.1.2.	"Esta Corte possui entendimento sedimentado de que a execução parcial de objetos de convênios em que reste consignada a imprestabilidade do que edificado para o atingimento da meta ajustada implica débito em valor integral, conforme se nota dos precedentes abaixo relacionados, colhidos da ferramenta de pesquisa denominada Jurisprudência Selecionada:
20.1.1.3.	Acórdão 494/2016-TCU-Primeira Câmara (Relator Ministro-Substituto André de Carvalho) .
20.1.1.4.	A execução parcial do objeto pactuado aliada à imprestabilidade da parcela realizada permite a condenação do responsável pelo valor total dos recursos repassados pelo convênio.
20.1.1.5.	Acórdão 2812/2017-TCU-Primeira Câmara (Relator Ministro-Substituto Weder de Oliveira) .
20.1.1.6.	Considera-se como prejuízo em valores integrais a aplicação dos recursos do convênio em objeto que se revela inservível ou sem funcionalidade após a sua execução, completa ou parcial.
20.1.1.7.	Acórdão 11571/2018-TCU-Primeira Câmara (Relator Ministro Benjamin Zymler) .
20.1.1.8.	Quando a parcela executada do convênio não for suficiente para o atingimento, ainda que parcial, dos objetivos do ajuste, sem quaisquer benefícios à sociedade, a possibilidade de aproveitamento do que já foi executado em eventual retomada das obras, por se tratar de mera hipótese, não de benefício efetivo, não enseja o correspondente abatimento no valor do débito apurado.'". Desta forma, tendo em vista que o contrato de repasse descrito como "Drenagem com meio-fio, linha d'água e pavimentação em ruas e avenidas do distrito do Cupixi, no município de Porto Grande/AP" foi executado de forma parcial, sem que pudesse haver aproveitamento da parte executada, verifica-se a sua inutilidade total, devendo os responsáveis terem as contas julgadas irregulares e condenados em débito pelo valor total pago. 
20.1.1.9.	No caso concreto, restou evidente que as falhas técnicas incorridas durante a execução das obras, tais como a ausência de execução de bocas de lobo e da linha d'água ao longo do meio-fio, resultaram na deterioração precoce e consequente imprestabilidade da parcela executada, conforme se depreende a partir da observação dos relatórios fotográficos consignados no relatório de visita técnica in loco à Peça 41, de 11/6/2012, e no Parecer Técnico de Engenharia da Caixa à Peça 3, de 16/1/2015.
20.1.1.10.	Os aludidos registros fotográficos evidenciam a baixa qualidade da execução dos serviços e a inexecução do serviço final de revestimento asfáltico, de sorte que a trafegabilidade da via executada restou absolutamente prejudicada, em virtude do processo erosivo a que foi submetida no curto período de três anos, sobretudo diante da ausência do sistema de drenagem apropriado e da falta de aplicação da capa asfáltica, destacando-se que a presença desses itens de serviço no empreendimento em questão é ainda mais indispensável se for levada em conta a região chuvosa em que a via foi executada, no Estado do Amapá.
20.1.1.11.	Quando não há conformidade entre o executado e o plano de trabalho aprovado, como é o caso aqui tratado, havendo ou não outras irregularidades técnicas, e, como consequência, o objeto torna-se imprestável ao uso pela população, devem os responsáveis serem condenados pelo valor total repassado (Acórdão 8989/2018-TCU-Primeira Câmara) .
34.	Dessa forma, os responsáveis José Maria Bessa de Oliveira e Eca - Construções e Serviços Ltda. devem ser considerados revéis, nos termos do art. 12, § 3º, da Lei 8.443/1992, devendo as contas serem julgadas irregulares, condenando-os solidariamente ao débito apurado e aplicando-lhes a multa prevista no art. 57 da Lei 8.443/1992.
Prescrição da Pretensão Punitiva
35.		Vale ressaltar que a pretensão punitiva do TCU, conforme Acórdão 1441/2016-TCU-Plenário, Relator Benjamin Zymler, que uniformizou a jurisprudência acerca dessa questão, subordina-se ao prazo geral de prescrição indicado no art. 205 do Código Civil, que é de dez anos, contado da data de ocorrência da irregularidade sancionada, nos termos do art. 189 do Código Civil, sendo este prazo interrompido pelo ato que ordenar a citação, a audiência ou a oitiva dos responsáveis.
36.	No caso em exame, não ocorreu a prescrição, uma vez que a irregularidade sancionada ocorreu em 20/6/2012, e o ato de ordenação da citação ocorreu em 29/7/2021.
CONCLUSÃO
37.	Em face da análise promovida na seção "Exame Técnico", verifica-se que os responsáveis José Maria Bessa de Oliveira e Eca - Construções e Serviços Ltda. não lograram comprovar a boa e regular aplicação dos recursos, instados a se manifestar, optaram pelo silêncio, configurando a revelia, nos termos do § 3º, do art. 12, da Lei 8.443/1992. Ademais, inexistem nos autos elementos que demonstrem a boa-fé dos responsáveis ou a ocorrência de outras excludentes de culpabilidade.
38.	Verifica-se também que não houve a prescrição da pretensão punitiva, conforme análise já realizada.
39.	Tendo em vista que não constam dos autos elementos que permitam reconhecer a boa-fé dos responsáveis, sugere-se que as suas contas sejam julgadas irregulares, nos termos do art. 202, § 6º, do Regimento Interno do TCU, com a imputação do débito atualizado monetariamente e acrescido de juros de mora, nos termos do art. 202, § 1º do Regimento Interno do TCU, descontado o valor eventualmente recolhido, com a aplicação da multa prevista no art. 57 da Lei 8.443/1992.
40.	Por fim, como não houve elementos que pudessem modificar o entendimento acerca das irregularidades em apuração, mantém-se a matriz de responsabilização presente na peça 78.
PROPOSTA DE ENCAMINHAMENTO
41.	Diante do exposto, submetemos os autos à consideração superior, propondo ao Tribunal:
a)	considerar revéis os responsáveis José Maria Bessa de Oliveira (CPF: XXX.632.802-XX) e Eca - Construções e Serviços Ltda. (CNPJ: 14.541.874/0001-60) , para todos os efeitos, dando-se prosseguimento ao processo, com fulcro no art. 12, § 3º, da Lei 8.443/1992; 
b)	julgar irregulares, nos termos dos arts. 1º, inciso I, 16, inciso III, alíneas b e c, da Lei 8.443/1992, c/c os arts. 19 e 23, inciso III, da mesma Lei, as contas dos responsáveis José Maria Bessa de Oliveira (CPF: XXX.632.802-XX) e Eca - Construções e Serviços Ltda. (CNPJ: 14.541.874/0001-60) , condenando-os solidariamente ao pagamento das importâncias a seguir especificadas, atualizadas monetariamente e acrescidas dos juros de mora, calculadas a partir das datas discriminadas até a data da efetiva quitação do débito, fixando-lhes o prazo de quinze dias, para que comprovem, perante o Tribunal, o recolhimento das referidas quantias aos cofres do Tesouro Nacional, nos termos do art. 23, inciso III, alínea "a", da citada lei, c/c o art. 214, inciso III, alínea "a", do Regimento Interno do TCU.  
		Débitos relacionados ao responsável José Maria Bessa de Oliveira (CPF: XXX.632.802-XX) em solidariedade com Eca - Construções e Serviços Ltda. (CNPJ: 14.541.874/0001-60) :
	Data de ocorrência
	Valor histórico (R$) 

	26/12/2007
	89.541,00

	3/12/2008
	87.336,40

	4/3/2010
	55.721,00

	17/2/2012
	75.316,98

	11/4/2012
	60.432,27

	20/6/2012
	80.851,24

Valor atualizado do débito (com juros) em 15/3/2022: R$ 1.069.323,20.
c)	aplicar individualmente aos responsáveis José Maria Bessa de Oliveira (CPF: XXX.632.802-XX) e Eca - Construções e Serviços Ltda. (CNPJ: 14.541.874/0001-60) , a multa prevista no art. 57 da Lei 8.443/1992 c/c o art. 267 do Regimento Interno do TCU, fixando-lhes o prazo de quinze dias, a contar da notificação, para que comprovem, perante o Tribunal (art. 214, III, alínea "a", do Regimento Interno do TCU) , o recolhimento da dívida aos cofres do Tesouro Nacional, atualizada monetariamente desde a data do acórdão que vier a ser proferido por este Tribunal até a data do efetivo recolhimento, se paga após o vencimento, na forma da legislação em vigor;
d)	autorizar, desde logo, a cobrança judicial das dívidas, caso não atendidas as notificações, na forma do disposto no art. 28, inciso II, da Lei 8.443/1992;
e)	autorizar também, desde logo, se requerido, com fundamento no art. 26, da Lei 8.443, de 1992, c/c o art. 217, §1º do Regimento Interno do TCU, o parcelamento da (s) dívida (s) em até 36 parcelas, incidindo, sobre cada parcela, corrigida monetariamente, os correspondentes acréscimos legais, fixando-lhe o prazo de quinze dias, a contar do recebimento da notificação, para comprovar, perante o Tribunal, o recolhimento da primeira parcela, e de trinta dias, a contar da parcela anterior, para comprovar os recolhimentos das demais parcelas, devendo incidir, sobre cada valor mensal, atualizado monetariamente, os juros de mora devidos, no caso do débito, na forma prevista na legislação em vigor, alertando os responsáveis de que a falta de comprovação do recolhimento de qualquer parcela importará o vencimento antecipado do saldo devedor, nos termos do § 2º do art. 217 do Regimento Interno deste Tribunal; 
f)	enviar cópia do Acórdão a ser prolatado à Procuradoria da República no Estado de AP, nos termos do § 3º do art. 16 da Lei 8.443/1992, c/c o § 7º do art. 209 do Regimento Interno do TCU, para adoção das medidas cabíveis; e
g)	enviar cópia do Acórdão que vier a ser proferido ao Caixa Econômica Federal (mandatária No (a) Secretaria Executiva do Ministério das Cidades (extinta) ) e aos responsáveis, para ciência;
h)	informar à Procuradoria da República no Estado de AP, ao Caixa Econômica Federal (mandatária No (a) Secretaria Executiva do Ministério das Cidades (extinta) ) e aos responsáveis que a presente deliberação, acompanhada do Relatório e do Voto que a fundamenta, está disponível para a consulta no endereço www.tcu.gov.br/acordaos, além de esclarecer que, caso requerido, o TCU poderá fornecer sem custos as correspondentes cópias, de forma impressa; e
informar à Procuradoria da República no Estado de AP que, nos termos do parágrafo único do art. 62 da Resolução TCU 259/2014, os procuradores e membros do Ministério Público credenciados nesta Corte podem acessar os presentes autos de forma eletrônica e automática, ressalvados apenas os casos de eventuais peças classificadas como sigilosas, as quais requerem solicitação formal.
É o Relatório.

não há.

Procurador Rodrigo Medeiros de Lima.

TOMADA DE CONTAS ESPECIAL. NÃO COMPROVAÇÃO DA BOA E REGULAR APLICAÇÃO DE RECURSOS PÚBLICOS FEDERAIS TRANSFERIDOS POR MEIO DE CONTRATO DE REPASSE FIRMADO ENTRE O MINISTÉRIO DAS CIDADES E O MUNICÍPIO DE PORTO GRANDE - AP. CITAÇÃO. REVELIA. IRREGULARIDADE DAS CONTAS. DÉBITO E MULTA. CIÊNCIA.

TOMADA DE CONTAS ESPECIAL (TCE)

Secretaria de Controle Externo de Tomada de Contas Especial (SecexTCE).

Conforme consignado no Relatório precedente, esta tomada de contas especial foi instaurada pela Caixa Econômica Federal, mandatária na Secretaria Executiva do Ministério das Cidades (extinta) , em desfavor de José Maria Bessa de Oliveira, em razão da não comprovação da regular aplicação dos recursos repassados por meio do Contrato de Repasse CR.NR.0195927-05, firmado entre o Ministério das Cidades e o Município de Porto Grande - AP, para a construção das obras de "drenagem com meio-fio, linha d'água e pavimentação em ruas e avenidas do Distrito do Cupixi, no Município de Porto Grande/AP".
2.	Referido Contrato de Repasse, firmado no valor de R$ 557.470,80, sendo R$ 487.500,00 à conta do concedente e R$ 69.970,80 referentes à contrapartida do convenente, teve vigência de 21/12/2006 a 31/1/2015, com prazo para apresentação da prestação de contas em 1/4/2015. Os repasses efetivos da União constam da peça 64.
3.	A fase interna desta TCE obedeceu à regência normativa para a espécie e concluiu pela responsabilização de José Maria Bessa de Oliveira, prefeito no período de 1/1/2005 a 31/12/2008 e de 1/1/2009 a 31/12/2012, e Antônio de Sousa Pereira, prefeito no período de 1/1/2013 a 31/12/2016, conforme Relatório de TCE (peça 69) . Na sequência, e no mesmo sentido, foram emitidos o Relatório de Auditoria (peça 72) , o Certificado de Auditoria (peça 73) e o Parecer do Dirigente do Órgão de Controle Interno (peça 74) . À peça 75 consta o Pronunciamento do Ministro de Estado do Desenvolvimento Regional.
4.	No âmbito deste Tribunal, após análise da documentação acostada aos autos, verificou-se a necessidade inclusão da empresa ECA - Construções e Serviços Ltda. no rol de responsáveis desta TCE, ao tempo que não foram encontradas evidências de irregularidades que justificassem a inclusão do Sr. Antônio de Sousa Pereira nesta relação processual, de modo que as comunicações processuais foram realizadas pela irregularidade indicada, individualizando as respectivas condutas, conforme se segue:
Irregularidade: imprestabilidade do objeto do Contrato de Repasse 195.027-05/2006, sem aproveitamento útil da parcela executada, por motivo de inexecução parcial e execução com falhas técnicas ou de qualidade.
	Responsável: José Maria Bessa de Oliveira (CPF: 260.632.802-78) .
Conduta: deixar de tomar as providências necessárias ao saneamento das falhas técnicas e da execução de baixa qualidade indicadas no relatório de acompanhamento de execução das obras objeto do Contrato de Repasse nº 195.027-05/2006 (Peça 41) e na Nota Técnica acostada à Peça 3, restando imprestável e sem aproveitamento à população local a parcela executada.
	Responsável: Eca - Construções e Serviços Ltda. (CNPJ: 14.541.874/0001-60) .
Conduta: receber pagamentos por serviços executados com falhas técnicas e/ou de qualidade.
5.	Transcorrido o prazo regimental fixado e mantendo-se inertes os responsáveis citados, resta considerá-los revéis e dar prosseguimento ao processo, nos termos do art. 12, § 3º, da Lei 8.443/1992.
6.	Do exame empreendido pela SecexTCE, cujos fundamentos acolho e incorporo às minhas razões de decidir, concluiu-se que "os responsáveis José Maria Bessa de Oliveira e Eca - Construções e Serviços Ltda. não lograram comprovar a boa e regular aplicação dos recursos..." e "inexistem nos autos elementos que demonstrem a boa-fé dos responsáveis ou a ocorrência de outras excludentes de culpabilidade."
7.	A respeito da prescrição da pretensão punitiva deste Tribunal, vale esclarecer que, conforme Acórdão 1441/2016-TCU-Plenário, relatado pelo Exmo. Ministro Benjamim Zymler, que uniformizou a jurisprudência acerca dessa questão, o prazo geral de prescrição é aquele indicado no art. 205 do Código Civil, de 10 anos. No presente caso, não ocorreu a prescrição, uma vez que a irregularidade sancionada ocorreu em 20/6/2012 e o ato que ordenou a citação ocorreu em 29/7/2021.
8.	Inexistindo, portanto, elementos que demonstrem a boa-fé ou de outros excludentes de culpabilidade na conduta dos responsáveis, não há outro encaminhamento a ser dado ao presente processo que não o julgamento pela irregularidade de suas contas especiais, condenando-os pelo débito apurado, além de aplicar-lhe a multa prevista no art. 57 da Lei 8.443/1992, cujo valor, em face do montante atualizado do débito, fixo em R$ 100.000,00 (cem mil reais) . 
9.	Com fundamento no art. 16, § 3º, da Lei 8.442/92, deve ser remetida cópia dos autos ao Procurador-Chefe da Procuradoria da República no Estado do Amapá, para as providências que entender cabíveis.
	Ante o exposto, VOTO no sentido de que o Tribunal adote a deliberação que ora submeto à apreciação deste Colegiado.
TCU, Sala das Sessões, em 11 de outubro de 2022.
AROLDO CEDRAZ 
Relator